【裁判字號】    97,訴,837
【裁判日期】    980421
【裁判案由】    偽造有價證券
【裁判全文】
臺灣苗栗地方法院刑事判決               97年度訴字第837號
公  訴  人  臺灣苗栗地方法院檢察署檢察官
被      告  甲○○
指定辯護人  本院公設辯護人己○○
被      告  丁○○
指定辯護人  王通顯律師
上列被告因偽造有價證券案件，經檢察官提起公訴（97年度偵字
第4283號），本院判決如下：
    主  文
甲○○教唆犯偽造有價證券罪，處有期徒刑參年陸月，扣案以丁○○、戊○○、丙○○為共同發票人，面額新臺幣貳佰柒拾萬元
，發票日為中華民國九十五年四月十八日，票號TH六二四九五七
號本票上，以戊○○、丙○○為共同發票人之部分沒收。
丁○○犯偽造有價證券罪，處有期徒刑壹年捌月，緩刑伍年，並
應向指定之公益團體、地方自治團體或社區提供壹佰小時之義務
勞務。扣案以丁○○、戊○○、丙○○為共同發票人，面額新臺
幣貳佰柒拾萬元，發票日為中華民國九十五年四月十八日，票號
TH六二四九五七號本票上，以戊○○、丙○○為共同發票人之部
分沒收。
    事  實
一、甲○○自民國95年初起至同年5 月間止，陸續借款予丁○○
    共計約新台幣（下同）270 萬元，並由丁○○分別於95年6
    月20日簽發面額為270 萬元、於同年7 月3 日簽發面額為51
    萬3 千7 百元之本票2 紙，交予甲○○作為前開借款本息之
    擔保。嗣甲○○收受前開本票後，仍以丁○○業已離職而無
    工作收入，且名下之擔保品不足，如無其他共同發票人一同
    簽發本票作為擔保，將無法向提供款項之金主交代為由，於
    95年8 月間某日，意圖供行使之用，基於教唆偽造有價證券
    之犯意，在其位在苗栗縣竹南鎮○市路○ 段170 號之土地代
    書事務所內，要求原無偽造有價證券犯意之丁○○，除在票
    號TH624957號本票（面額為270 萬元、票載發票日為95年4
    月18日）發票人欄簽丁○○之姓名外，並偽簽其父戊○○、
    其兄丙○○之署名，以示前開本票係丁○○與戊○○、丙○○共同簽發。丁○○竟因而產生意圖供行使而偽造有價證券
    之犯意，於上開時、地，在前揭本票發票人欄偽簽戊○○、
    丙○○之署名，並分別在旁按捺指印後，交予甲○○作為擔
    保而行使之，足生損害予戊○○、丙○○2 人。嗣於97年3
    月13日，甲○○因丁○○未兌現該本票償還欠款，乃持該本
    票向本院聲請准予強制執行而行使之，戊○○、丙○○則於
    接獲本院97年度票字第134 號裁定後，經質問丁○○，始知
    悉上情，丁○○並於97年4 月28日，其犯行未被偵查犯罪之
    公務員發覺前，前往苗栗縣警察局竹南分局竹南派出所自首
    。
二、案經戊○○、丙○○訴由臺灣苗栗地方法院檢察署檢察官偵
    查起訴。
    理  由
一、按現行刑事訴訟法為保障被告之反對詰問權，排除具有虛偽
    危險性之傳聞證據，以求實體真實之發見，於該法第159 條
    第1 項明定被告以外之人於審判外之言詞或書面陳述，除法
    律有規定者外，不得作為證據。而刑事訴訟法第159 條之1
    至159 條之4 有傳聞法則之例外規定，且被告以外之人於審
    判外之陳述，雖不符前4 條之規定，而經當事人於審判程序
    同意作為證據，法院審酌該言詞陳述或書面陳述作成時之情
    況，認為適當者，亦得為證據；當事人、代理人或辯護人於
    法院調查證據時，知有第159 條第1 項不得為證據之情形，
    而未於言詞辯論終結前聲明異議者，視為有前項之同意，刑
    事訴訟法第159 條之5 定有明文。本案以下所引用之書面資
    料，業經本院於準備程序及審理時予以提示並告以要旨，且
    各經檢察官、被告及辯護人表示意見，迄於言詞辯論終結前
    ，均未主張有刑事訴訟法第159 條第1 項不得為證據之情形
    ，是應視為同意作為證據，且經本院審酌後，無取得證據違
    法或證據證明力顯然偏低等不適當之情形，認均有證據能力
    ，合先敘明。
二、訊據被告丁○○對其於上開時、地，在票號TH624957號本票
    發票人欄處偽簽戊○○、丙○○署名並捺指印之偽造本票犯
    行已坦承不諱，核與證人戊○○、丙○○於本院證稱：其等
    並未親自或授權丁○○在該本票上簽「戊○○」、「丙○○
    」署名作為共同發票人，亦不知被告丁○○有簽發該紙本票
    等語相符，並有內政部警政署刑事警察局97年7 月15日刑鑑
    字第0970104650號鑑定書、本院97年度票字第134 號、第
    141 號裁定附卷及票號TH624957號本票正本1 紙扣案可證，
    足認被告丁○○之自白與事實相符，應可採信。本院公設辯
    護人雖指稱被告丁○○於審判程序中，經本院命其仿照票號
    TH624957號本票上之「戊○○」、「丙○○」字跡，當庭快
    寫10次之結果，就「清」字中三點水及「萬」字中最後三筆
    畫之部分，與前揭本票上之字跡略有差異（見本院卷第145
    頁、97票字第134 號卷第3 頁），而認被告丁○○之自白難
    以遽信云云。惟查，被告丁○○既有意偽造他人之姓名簽發
    本票，則其簽署「戊○○」、「丙○○」姓名之時，其字跡
    勾畫刻意違反平日書寫習慣，而故意呈現如不同3 人之書寫
    筆跡，亦與常理無違，此由被告丁○○於本院陳稱：「（問
    ：既然是你一個人簽的，為何要用不同字跡跟不同顏色的筆
    簽？）甲○○說要假也要假的像一點。」等語即明（見本院
    卷第123 頁）；然本院命被告丁○○仿照上開本票，書寫「
    戊○○」、「丙○○」之署名時，係命以當庭快寫10遍之方
    式，則被告丁○○在快速書寫前揭署名時，因無法仔細按照
    當時刻意書寫之字跡刻畫，是如其在快寫過程中，在部分筆
    畫內摻雜個人平日書寫習慣，致其書寫之結果與上開本票之
    字跡相比對後，有些微之差異，亦甚有可能，況被告丁○○
    當庭書寫之「戊○○」中「青」字部分，及「丙○○」中「
    陳」字部分，經肉眼比對後，即可認定有相當高度之相似性
    ，足證被告丁○○上述自白應屬實情，公設辯護人之指摘尚
    不足影響其自白之真實性。
三、至被告甲○○雖坦承有持上開本票向本院聲請准予強制執行
    之事實，惟矢口否認有何教唆偽造有價證券之犯行，辯稱：
    伊自95年2 月初起至同年7 月間，陸續借給被告丁○○共計
    約600 萬元，伊有向被告丁○○說其名下擔保品不足，要求
    被告丁○○提供其父、兄所有房、地供作借款擔保，並要求
    丁○○須請其父、兄作為上開本票之共同發票人，上開本票
    係由被告丁○○在伊之事務所內，簽署自己之姓名後，聲稱
    要將本票帶回住處給其父、兄簽名，伊不知「戊○○」、「
    丙○○」之署名係由被告丁○○偽簽云云。經查：
  (一)被告甲○○所涉前開教唆偽造有價證券之犯行，業據證人即
    共同被告丁○○於本院具結證稱：「我是95年1 月開始陸陸
    續續跟甲○○借款，我於95年5 月30日從竹南信用合作社離
    職後，甲○○說我目前共欠270 萬元，叫我寫一張270 萬元
    的本票給他，我簽過2 張270 萬元的本票，第1 張沒有問題
    ，第2 張上我爸爸和哥哥的名字是我簽的，4 月18日的日期
    是甲○○叫我往前面押的。我最早是在95年6 月20日、同年
    7 月3 日分別簽發面額270 萬元、51萬3 千7 百元之本票給
    甲○○，TH624957號之270 萬元本票是隔1 個月之後，在甲○○環市路的事務所簽的，當時只有我和甲○○在場，甲○○說因為我從信用合作社離職了，上面的金主覺得這樣沒有
    保障，他說因為3 、4 樓是我哥哥的名字，土地是我爸爸的
    名字，說我們3 個人的名字一起簽，上面才會有保障，才不
    會叫我馬上還錢，我簽之前沒有經過我爸爸、哥哥的同意或
    授權，甲○○叫我簽，我就當場簽了，在這張本票之後，我
    還陸續簽了10張本票給甲○○，他說我分開簽等值的本票給
    上面金主一個保障，他才不會拿那張3 個人名字的本票拿出
    來。」等語明確（見本院卷第111-113 、121-124 頁），並
    據證人即告訴人戊○○、丙○○於本院具結證稱：其等並未
    親自或授權丁○○在該本票上簽「戊○○」、「丙○○」署
    名作為共同發票人，亦不知被告丁○○有簽發該紙本票等語
    在卷（見本院卷第95-96 、106-107 頁）。又被告甲○○與
    被告丁○○並無仇恨，與證人戊○○、丙○○亦素不相識，
    此為被告甲○○於本院自陳（見本院卷第133 頁），其中被
    告丁○○業已坦承全部犯行，且其雖於前開本票上偽造戊○○、丙○○為共同發票人，然其偽造之行為，尚不影響其自
    身真正簽名之效力（票據法第15條參照），故被告丁○○自
    不因誣指被告甲○○而得免除本票債務之結果；至被告甲○○與證人戊○○、丙○○間，已於97年4 月29日在本院民事
    庭，就上開票號TH624957號本票債權對戊○○、丙○○不存
    在乙節達成和解，有本院97年度苗簡字第207 號和解筆錄1
    份附卷可證（見他字卷第14頁），是證人戊○○、丙○○亦
    不因於本案中為前開證述，再受有免除本票債務之利益，是
    被告丁○○及證人戊○○、丙○○當無甘冒誣告、偽證之重
    責而設詞誣陷被告之理，足認被告丁○○及證人戊○○、丙○○所述應堪採信。
  (二)況被告丁○○於97年7 月10日在內政部警政署刑事警察局進
    行測謊時，於測前會談稱該票號TH624957號本票是伊在甲○○代書事務所，當著甲○○的面簽下自己及父親和兄長之名
    字，經Polygraph 儀器以熟悉測試法檢測被告丁○○之生理
    反應正常並使其熟悉測試流程後，再以區域比對法測試，分
    析量化結果，認被告丁○○前揭陳述並無不實，此有內政部
    警政署刑事警察局刑鑑字第0970104650號鑑定書在卷可佐（
    見他字卷第43-49 頁）。此外，被告甲○○亦曾具狀向本院
    陳稱：因伊曾向多人借貸用以幫助被告丁○○，現已無力清
    償並受債權人之恐嚇，以致無法遵期出庭等語，有其親筆信
    函1 紙在卷可稽（見本院卷第56頁），足認被告甲○○借予
    被告丁○○之金錢，確有來自其他金主提供，益徵被告丁○○證稱：因被告甲○○要向上面金主交代，而教唆其偽造以
    戊○○、丙○○為共同發票人之本票等語，應屬實情。
  (三)被告甲○○雖辯以：伊不知「戊○○」、「丙○○」之署名
    係由被告丁○○偽造，並於本院供稱：「我沒有親眼看到丙○○、戊○○在票號TH624957號本票上簽名，因丁○○有同
    意他哥哥和他爸爸的不動產要給我抵押，我想說到時候再來
    核對身分，後來我沒有核對簽名，就向法院聲請本票裁定，
    裁定之後才知道不是他們本人簽的，才於97年4 月29日在庭
    上和解，我是信以為真，才去聲請本票裁定。」云云（見本
    院卷第130-133 頁）。惟查，被告甲○○從事土地代書工作
    已10餘年，有相當之社會經驗，對於票據使用方式亦相當瞭
    解，且循本票上記載之地址或另以電話向戊○○、丙○○確
    認是否有簽發本票乙事並無困難等情，為被告於本院審理時
    及其答辯狀中所陳（見本院卷第136-137 、146 頁），是被
    告甲○○既知悉須核對本票是否為共同發票人親自簽發，且
    其向渠等確認亦無困難，則依其智識、經驗，竟會於95年8
    月間收受前開本票後，至97年3 月13日聲請本票強制執行前
    ，均未向戊○○、丙○○詢問確認，即逕自為強制執行之聲
    請，其所辯顯違常情。況依本院認定之事實，被告丁○○係
    於被告甲○○面前，偽造以戊○○、丙○○為共同發票人之
    上開本票，業已論述如上，足認被告甲○○所辯應係卸責之
    詞，無可憑採。
  (四)至辯護人另為被告甲○○辯稱：上開本票之簽名呈現不同之
    筆跡，應係被告丁○○自行偽造後，欲取信於被告甲○○之
    故；且被告甲○○與被告丁○○間確有金錢借貸之事實，被
    告丁○○並以其所有之苗栗縣竹南鎮○○段○○段995 、
    996 建號建物，為被告甲○○之妻乙○○設定最高限額500
    萬元之抵押權登記，是被告甲○○之借款債權已獲擔保，應
    無教唆被告丁○○偽造本票之必要；另被告丁○○曾於89年
    3 月31日以其父戊○○名義，持盜刻之「陳青萬」（其中「
    青」為「清」字之誤）印章向竹南信用合作社貸款720 萬元
    ，並虛設抵押權於戊○○所有土地上，又明知被告甲○○將
    在其所有前揭建物上設定抵押權後，仍向其父戊○○、其姊
    陳慧華謊稱不知此事，足認被告丁○○為一蓄意欺騙家人、
    推卸自身責任之人，其所言不足採信云云。惟查，就上開本
    票共同發票人之姓名字跡不同乙節，係被告甲○○要求被告
    丁○○刻意以不同之字跡書寫，業據被告丁○○證稱如上，
    況被告甲○○收受前開本票後，亦可能向實際出資之債權人
    出示，以證明被告丁○○之償還能力，則其要求被告丁○○
    以不同字跡書寫，避免渠等偽造本票之行為遭一眼識破，並
    無不合常理之處；又被告甲○○聲稱其自95年2 月初起至同
    年7 月間，陸續借給被告丁○○共計約600 萬元（見本院卷
    第146 頁答辯狀），然在被告丁○○簽發係爭TH624957號本
    票之前，被告甲○○僅持有被告丁○○分於95年6 月20日、
    同年7 月3 日簽發，面額為270 萬元、51萬3 千7 百元之本
    票2 紙，已如上述，復有本院97年度票字第141 號裁定可證
    （見他字卷第20頁），而被告甲○○係遲至95年12月21日，
    始以其妻乙○○名義，在被告丁○○所有前揭建物上設定第
    二順位之最高限額抵押權，亦有建物登記第二類謄本2 份附
    卷可參（見他字卷第74-75 頁），是被告丁○○於95年8 月
    間偽簽系爭TH624957號本票之前，其名下提供予被告甲○○
    之擔保品，確有不足被告甲○○主張之債權額之情形，適足
    證明被告甲○○當時應有教唆被告丁○○偽造系爭本票，使
    戊○○、丙○○共同擔保債務之動機；至被告丁○○是否曾
    有辯護人主張之欺騙家人行為，核與本案之犯罪事實無關，
    被告丁○○亦不因指證被告甲○○教唆其偽造有價證券，而
    免除其自身應付之票據責任，尚難以此遽論被告丁○○之指
    證全屬子虛，是辯護人所辯均不足使本院為有利於被告甲○○之認定。又被告甲○○及辯護人雖另請求本院將被告丁○○當庭快寫之「戊○○」、「丙○○」署名及TH624957號本
    票一併送作筆跡鑑定，以明該本票是否為被告丁○○偽造，
    及再次將被告丁○○、甲○○一同送為測謊鑑定，惟本院已
    就被告丁○○前後字跡出現些微差異之原因詳述如上，此部
    分不足影響本院之認定，且本院依現有證據調查後，認本案
    事證已明，為免延滯訴訟程序，被告及辯護人前揭鑑定之請
    求，核屬無必要，附此敘明。
  (五)綜上所述，被告甲○○教唆被告丁○○偽造TH624957號本票
    中戊○○、丙○○為發票人部分，作為借款之擔保，並於其
    後向本院聲請強制執行之裁定，可認被告2 人偽造前開本票
    之時，係基於供行使之意圖甚明，本案事證明確，被告丁○○、甲○○之犯行均堪予認定，應依法論科。
四、核被告丁○○所為，係犯刑法第201 條第1 項之偽造有價證
    券罪。被告甲○○教唆被告丁○○實施犯罪行為，屬教唆犯
    ，依同法第29條第2 項之規定，應依其所教唆之偽造有價證
    券罪處罰之。被告丁○○在前開本票上偽簽戊○○、丙○○
    之署名並捺指印之行為，屬偽造本票之部分行為，不另論罪
    。被告2 人行使偽造本票之低度行為，均應為偽造本票之高
    度行為所吸收，亦不另論罪。被告甲○○教唆被告丁○○偽
    造以戊○○、丙○○為共同發票人之本票1 紙，足生損害於
    戊○○、丙○○，被告2 人均係屬一行為觸犯二個同一罪名
    ，為同種想像競合犯，應依刑法第55條前段規定以一罪處斷
    。又被告丁○○係於97年4 月28日下午至苗栗縣警察局竹南
    分局竹南派出所供承上開犯行，而告訴人戊○○、丙○○亦
    於同日向臺灣苗栗地方法院檢察署提出本案告訴，分有被告
    丁○○之警詢筆錄、刑事告訴狀1 紙在卷可查（見本院卷第
    42頁、他字卷第2 頁），然參諸告訴人丙○○陳稱：伊有勸
    被告丁○○去自首，丁○○自首後，伊才提出告訴等語。（
    見本院卷第104-105 頁），故被告丁○○向苗栗縣警察局竹
    南分局竹南派出所供承上犯行之時點，應在告訴人提出本件
    告訴之前，堪認被告丁○○應符合刑法第62條對於未發覺之
    罪自首之要件甚明。又公訴人雖認告訴人係刻意延遲對被告
    丁○○提出告訴，使其符合自首之要件以謀寬典，應非被告
    丁○○真心悔悟，而建請本院不予減刑等語（見本院卷第47
    頁），惟本件告訴人得以知悉該本票係被告丁○○本人偽造
    ，係經被告丁○○告知之故，此業據告訴人戊○○、丙○○
    陳述綦詳，則如被告丁○○並無認錯悔悟之意，自可向告訴
    人表示該偽造犯行是被告甲○○獨立為之，以逃避自身責任
    ，然被告丁○○卻於告訴人詢問時，即將事實全盤托出，並
    在告訴人勸說後，先向警方自首上情，是被告丁○○對其偽
    造本票之犯行，應已真誠悔悟，當可認定，本院審酌上情，
    認對被告丁○○予以減刑，並無不妥，併予敘明。爰審酌被
    告丁○○、甲○○之偽造本票犯行，對票據流通及交易安全
    危害甚鉅，並使被害人承受高額票據債務之風險，所為顯屬
    不當，其中被告丁○○自始坦承犯行，犯後態度尚佳，且已
    取得告訴人之諒解，此據告訴人戊○○、丙○○陳明無訛，
    並有和解書1 紙在卷可佐（見本院卷第68、96、107 頁），
    堪認其頗具悔意，另被告甲○○則矢口否認、飾詞狡辯，且
    係因其教唆後，被告丁○○始為本件犯行，其惡性較為重大
    ，並參酌被告2 人均無前科，有臺灣高等法院被告前案紀錄
    表在卷可稽，及渠等犯罪之動機、目的、手段等一切情狀，
    分別量處如主文所示之刑，以示儆懲。
五、又被告丁○○未曾因故意犯罪受有期徒刑以上刑之宣告，有
    臺灣高等法院被告前案紀錄表可參，其犯後坦承犯行，並獲
    告訴人諒解等情，已如前述，茲念其因龐大債務壓力，一時
    失慮，犯下本件偽造有價證券犯行，其經此偵、審程序後，
    應知所警惕，信無再犯之虞，是本院認所宣告之刑以暫不執
    行為適當，爰刑法第74條第1 項第1 款之規定，宣告緩刑5
    年，並依同條第2 項第5 款之規定，命其應向指定之公益團
    體、地方自治團體或社區提供100 小時之義務勞務，以啟自
    新。
六、末按偽造之本票固應依刑法第205 條規定宣告沒收，惟如發
    票人有2 人以上，其中僅部分發票人係偽造，對於真正發票
    人部分並非無效，自不得沒收，而票據權利之行使與票據本
    身不能分離，於此情形法院為沒收之宣告時，僅諭知偽造部
    分（即偽造發票人部分）沒收即可，不得將該紙票據本體宣
    告沒收，而剝奪合法持有人對於真正發票人之權利（最高法
    院89年度台上字第2017號判決參照）。故扣案之TH624957號
    本票1 紙，僅戊○○、丙○○為發票人部分係屬偽造，應依
    刑法第205 條之規定，不問屬於犯人與否，宣告沒收之（其
    上偽造之「戊○○」、「丙○○」署名及指印2 枚部分，係
    包含在應沒收之本票內，無另行宣告沒收之必要）；至被告
    丁○○之署名既為真正，其為發票人部分仍屬有效之票據，
    自毋庸宣告沒收。
據上論斷，應依刑事訴訟法第299 條第1 項前段，刑法第29條、
第201 條第1 項、第205 條、第55條、第62條、第74條第1 項第
1 款、第2 項第5 款，刑法施行法第1 條之1 ，判決如主文。
本案經檢察官唐先恆到庭執行職務。
中    華    民    國    98    年    4     月    21    日
                  刑事第三庭  審判長法  官  柳章峰
                                    法  官  呂曾達
                                    法  官  顏苾涵
以上正本證明與原本無異。
如不服本判決應於收受判決後10日內向本院提出上訴書狀，並應
應敘述具體理由。其未敘述上訴理由者，應於上訴期間屆滿後20
日內向本院補提理由書 (均須按他造當事人之人數附繕本)「 切
勿逕送上級法院」。告訴人或被害人如對本判決不服者，應具備
理由請求檢察官上訴，其上訴期間之計算係以檢察官收受判決正
本之日期為準。
                                    書記官  盧俊良
中    華    民    國    98    年    4     月    21    日
附錄本案論罪科刑法條：
中華民國刑法第201條
（有價證券之偽造變造與行使罪）
意圖供行使之用，而偽造、變造公債票、公司股票或其他有價證
券者，處3 年以上10年以下有期徒刑，得併科3 千元以下罰金。
行使偽造、變造之公債票、公司股票或其他有價證券，或意圖供
行使之用，而收集或交付於人者，處1 年以上7 年以下有期徒刑
，得併科3 千元以下罰金。


司法院資訊處製作；財團法人民間司法改革基金會備份。
